臺灣新北地方法院民事判決
109年度訴字第2960號
原      告  許金國  
訴訟代理人  伊旻珈  
            林明侖律師
被      告  陳逸宇  
上列當事人間請求返還不當得利等事件，經本院於民國111年4月
22日言詞辯論終結，判決如下：
    主  文
一、被告應將坐落新北市○○區○○○段000○000地號土地（應有部分
    均為：68/10000），及同段2521建號建物（即門牌號碼新北
    市○○區○○路0段00號17樓房屋，應有部分：全部）之所有權
    ，移轉登記予原告。
二、原告其餘之訴及假執行之聲請均駁回。
三、訴訟費用由被告負擔。 
    事實及理由
壹、程序方面：
　　按訴狀送達後，原告不得將原訴變更或追加他訴。但請求之
    基礎事實同一者；不甚礙被告之防禦及訴訟之終結者，不在
    此限，民事訴訟法第255條第1項第2款、第7款定有明文。經
    查，本件原告起訴聲明原係：【先位聲明】㈠被告應給付原
    告新臺幣（下同）422萬9,465元，及自起訴狀繕本送達翌日
    起，至清償日止按年息5％計算之利息。㈡願供擔保，請准宣
    告假執行。【備位聲明】被告應將坐落新北市○○區○○○段000
    地號土地（應有部分：68/10000，下稱系爭183地號土地）
    ，以及同段187地號土地（應有部分：68/10000，下稱系爭1
    87地號土地），以及新北市○○區○○○段0000○號建物（門牌號
    碼新北市○○區○○路0段00號17樓，應有部分全部，下稱系爭
    房屋，與上開土地合稱系爭不動產）移轉登記予原告（見臺
    灣臺北地方法院109年度訴字第3952號卷【下稱北院卷】第7
    頁）。嗣於民國111年4月22日當庭變更聲明為：【先位聲明
    】㈠被告應將系爭不動產移轉登記予原告，並將系爭不動產
    全部遷讓返還予原告。㈡被告應給付原告305萬3,000元，及
    其中258萬部分自110年5月21日起至清償日止，按年息5％計
    算之利息；及其中47萬3,000元部分自111年4月23日起至清
    償日止，按年息5％計算之利息；及自111年5月1日起至遷讓
    返還系爭房屋之日止，按月給付原告4萬3,000元。㈢願供擔
    保，請准宣告假執行。【備位聲明】㈠被告應給付原告422萬
    9,465元，及自110年5月21日起至清償日止，按年息5％計算
    之利息。㈡被告應給付原告305萬3,000元，及其中258萬部分
    自110年5月21日起至清償日止，按年息5％計算之利息；及其
    中47萬3,000元部分自111年4月23日起至清償日止，按年息5
    ％計算之利息。㈢願供擔保，請准宣告假執行（見本院卷㈡第1
    99頁至第200頁）。經核原告所為上開訴之聲明之變更，係
    本於同一借名登記契約關係之基礎事實，且就原請求之訴訟
    及證據資料，於審理繼續進行在相當程度範圍內具有一體性
    ，亦不甚妨礙被告之防禦及訴訟之終結，均符合上揭規定，
    應予准許。
貳、實體方面：
一、原告主張：
　㈠先位部分：原告與訴外人伊旻珈為夫妻，伊旻珈前因有意承
    買「雙捷匯」預售建案之系爭不動產，惟因伊旻珈當時尚未
    取得我國國籍，為免後續辦理不動產所有權移轉及貸款上遇
    到困難，便經訴外人吳育菁介紹，由原告出面與被告於103
    年7月12日簽署不動產投資協議書，約定系爭不動產是由原
    告單獨投資，被告僅為登記名義人（即借名登記之出名人）
    ，原告則應給付被告相關人頭費。嗣後被告便受原告委託，
    於103年9月6日簽署切結書及讓渡書，原告藉被告名義承受
    系爭不動產之權利。原告也陸續給付被告約定之報酬，並於
    104年7月9日利用被告名義取得系爭不動產所有權狀正本。
    後原告為辦理貸款，另與被告協商簽署房屋買賣協議書，兩
    造約定被告應協助原告辦理房貸，原告則須給付被告報酬。
    系爭不動產其後也在原告與建商逐一核對後，順利完成交屋
    。交屋後，原告即自由進出、使用管理系爭不動產，也安排
    進行隔間裝潢等事宜。然被告嗣後似認為有利可圖，其態度
    丕變，竟以系爭不動產真正所有權人身分自居，不顧兩造間
    之借名登記契約關係，強力阻止不讓原告使用管理系爭不動
    產。原告為此數次與被告溝通未果，兩造陷入僵局，彼此間
    之權利義務關係難以依約進行，原告對此甚感無奈。被告之
    後更無視其不讓原告使用管理系爭不動產之違約行為，逕以
    存證信函向原告表示要更換系爭不動產門鎖不讓原告繼續自
    由進出及禁止原告繼續使用停車位。此後，原告完全被屏除
    在外，無法出入系爭不動產，而被告更擅自將系爭不動產出
    租自行收益。因被告上揭違約行為已嚴重侵害原告權益，為
    此，原告乃依法通知終止與被告間之借名登記契約關係，並
    請求被告返還系爭不動產。爰依借名登記法律關係、民法第
    179條規定，請求被告移轉登記暨遷讓返還系爭不動產，及
    給付相當於租金之不當得利305萬3,000元。
  ㈡備位部分：兩造於商談和解期間，被告一方面透過訴訟代理
    人找藉口表示不方便讓原告進入系爭不動產查看屋況，另一
    方面竟私下委託房仲出售系爭不動產，又被告於111年4月13
    日突稱系爭不動產已與其他買主簽約，並將於同年月底完成
    過戶手續。若系爭不動產已移轉登記予第三人，則原告依民
    法第179條、第184條第1項前段、後段規定，請求被告給付
    系爭不動產之價金、房屋貸款、保險、裝潢等支出費用422
    萬9,465元，及相當於租金之不當得利305萬3,000元。
　㈢並聲明：
  【先位聲明】
  ⒈被告應將系爭不動產移轉登記予原告，並將系爭不動產全部
    遷讓返還予原告。
  ⒉被告應給付原告305萬3,000元，及其中258萬部分自110年5月
    21日起至清償日止，按年息5％計算之利息；及其中47萬3,00
    0元部分自111年4月23日起至清償日止，按年息5％計算之利
    息；及自111年5月1日起至遷讓返還系爭房屋之日止，按月
    給付原告4萬3,000元。
  ⒊願供擔保，請准宣告假執行。
  【備位聲明】
  ⒈被告應給付原告422萬9,465元，及自110年5月21日起至清償
    日止，按年息5％計算之利息。
  ⒉被告應給付原告305萬3,000元，及其中258萬部分自110年5月
    21日起至清償日止，按年息5％計算之利息；及其中47萬3,00
    0元部分自111年4月23日起至清償日止，按年息5％計算之利
    息。
  ⒊願供擔保，請准宣告假執行。
二、被告則以：原告除給付系爭不動產之前數期房屋貸款外，自
    104年9月起即未依約繳納房屋貸款，被告為免銀行帳戶餘額
    不足無法扣繳房貸，致使自身債信不良，迫於無奈乃代為繳
    納。此外，原告就兩造約定之人頭費，除已給付不動產投資
    協議書所約定之10萬元外，就房屋買賣協議書第3條所約定
    之報酬10萬元，以及該房屋買賣協議書第1條約定每年應給
    付之10萬元費用均未支付。甚至，系爭不動產之水電費、管
    理費、房屋稅、地價稅等稅費，原告亦均不願支付，均由被
    告自行墊付，被告乃於105年5月5日、105年5月9日、105年6
    月3日分別寄出臺北敦南郵局000681號、000699號、臺北松
    江路郵局001075號存證信函，要求原告依約給付報酬並繳清
    房屋稅、水電費，否則將予以換鎖並禁止原告使用系爭不動
    產之車位，然原告均置之不理。至此，原告已明顯違背雙方
    當初之約定，故被告始依據房屋買賣協議書向市場出售系爭
    不動產以清償被告代墊之貸款及房屋稅金、火險費用及管理
    費等，是被告自不必將系爭不動產移轉登記予違約之原告，
    被告亦無占有使用系爭不動產等語，資為抗辯。並聲明：㈠
    原告之訴駁回。㈡如受不利判決，願供擔保請准宣告免為假
    執行。
三、兩造不爭執事項：
　㈠兩造於103年7月12日簽立「不動產投資協議書」，約定以被
    告為登記名義人借名登記系爭不動產，該不動產投資協議書
    第3條第1項約定原告應給付20萬元之人頭費，且該協議書第
    3條第2項約定：「甲方出售該不動產前應繳納各項稅費及出
    售登記完成後乙方應負擔之各項稅費（如財產交易所得稅、
    奢侈稅等）應由甲方完全負擔。」約定系爭不動產相關稅費
    均應由原告負擔。
　㈡系爭不動產於104年7月9日以買賣為原因移轉登記於被告名下
    ，系爭不動產之所有權狀正本則由原告保管持有。
　㈢兩造於104年7月12日簽立「房屋買賣協議書」，該房屋買賣
    協議書第1條約定：「乙方願提供信用供甲方房屋貸款，乙
    方應繼續配合協助房貸事宜（依前約規定：起算日為104年4
    月1日，若滿1年後，甲方欲繼續合作，再另與乙方簽訂協議
    ，1年以10萬元為基準，除特殊情況另議）」、第3條約定：
    「乙方供甲信用向銀行核貸達9成房價（2,250萬元整）甲方
    願力另外支付乙方10萬元以作乙方信用擴張之報酬。附加：
    出售前乙方配合完成用印時，再行給付乙方20萬。」、第4
    條約定：「甲方應按時履行乙方跟銀行簽訂之房貸本金與利
    息之清償，若甲方未依銀行約定按時繳付房貸本金及利息，
    乙方有權向市場出售此建物，不須經甲方同意，以確保甲乙
    雙方權益及義務之履行。」。
　㈣原告至今僅給付被告10萬元之人頭報酬，其餘報酬尚未依約
    給付。
四、本件爭點：
　㈠原告先位聲明依借名登記法律關係及民法第179條規定，請求
    被告將系爭不動產移轉登記暨遷讓返還予原告，是否有理由
    ?
　㈡原告先位聲明依民法第179條規定，請求被告給付原告305萬3
    ,000元及利息，及按月給付原告4萬3,000元，是否有理由?
　㈢原告備位聲明依民法第179條、第184條第1項前段、後段規定
    ，請求被告給付422萬9,465元及利息，是否有理由?
　㈣原告備位聲明依民法第179條規定，請求被告給付原告305萬3
    ,000元及利息，是否有理由?
五、得心證之理由：
　㈠先位部分：
  ⒈原告主張兩造間就系爭不動產存在借名登記契約一節，業據
    提出不動產投資協議書、房屋買賣合約書、切結書、讓渡書
    、房屋買賣協議書、系爭不動產所有權狀各1份（見北院卷
    第19頁至第107頁）為證，且為被告所不爭執（見本院卷㈠第
    151頁），是此部分事實，首堪認定。
　⒉原告先位聲明依借名登記法律關係及民法第179條規定，請求
    被告移轉登記系爭不動產之所有權部分，為有理由；其請求
    遷讓返還系爭不動產部分，則無理由：
　⑴按稱「借名登記」者，謂當事人約定一方將自己之財產以他
    方名義登記，而仍由自己管理、使用、處分，他方允就該財
    產為出名登記之契約，其成立側重於借名者與出名者間之信
    任關係，及出名者與該登記有關之勞務給付，具有不屬於法
    律上所定其他契約種類之勞務給付契約性質，應與委任契約
    同視，倘其內容不違反強制、禁止規定或公序良俗者，當賦
    予無名契約之法律上效力，並依民法第529條規定，適用民
    法委任之相關規定（最高法院99年度台上字第1662號判決意
    旨參照）。另按當事人之任何一方，得隨時終止委任契約；
    受任人以自己之名義，為委任人取得之權利，應移轉於委任
    人，民法第549條第1項、第541條第2項分別著有規定。準此
    ，借名者、出名者均得隨時終止具委任性質之借名登記契約
    ，而於借名登記契約終止時，出名者應將其因借名登記契約
    所取得之權利移轉於借名者。又無法律上之原因而受利益，
    致他人受損害者，應返還其利益，民法第179條前段復定有
    明文可參。
　⑵兩造間就系爭不動產成立借名登記契約，業如前述，則兩造
    就系爭不動產之權利義務關係自應適用民法委任關係之規定
    。查原告已於起訴狀內表示終止兩造間就系爭不動產之借名
    登記契約，且該起訴狀繕本業於109年11月11日送達於被告
    ，有民事起訴狀、本院送達證書各1份（見北院卷第9頁，本
    院卷㈠第37頁）在卷可憑，堪認原告已為終止該借名登記契
    約之意思表示，兩造就系爭不動產之借名登記契約即為終止
    ，然目前系爭不動產之登記名義人仍為被告，從而，原告依
    借名登記契約終止後之不當得利法律關係，請求被告應將系
    爭不動產所有權移轉登記予原告，自屬有據。至原告請求遷
    讓返還系爭不動產部分，則因被告既無占有使用系爭不動產
    之情事（理由詳下述⒊），原告此部分請求則無理由。
　⑶至被告抗辯原告未按時繳清系爭不動產之墊款本息，已違約
    在先，原告自不得要求被告將系爭不動產返還登記予被告，
    原告應清償積欠之房貸本息及稅費後，始得請求返還登記系
    爭不動產等語。觀諸兩造間所簽立之房屋買賣協議書第4條
    約定：「甲方應按時履行乙方跟銀行簽訂之房貸本金與利息
    之清償，若甲方未依銀行約定按時繳付房貸本金及利息，乙
    方有權向市場出售此建物，不須經甲方同意，以確保甲乙雙
    方權益及義務之履行。」，有房屋買賣協議書1份（見北院
    卷第105頁）在卷可憑，可知兩造僅約定被告於原告未依銀
    行約定按時繳付房貸本金及利息時，得不須經原告同意逕自
    出售系爭不動產以清償房貸本息等費用，然兩造未曾約定以
    原告清償房貸本息為移轉登記系爭不動產之對待給付義務，
    自難認立於互為對待給付之關係。換言之，若被告未依前揭
    約定出售並移轉系爭不動產前，原告自得隨時終止借名登記
    契約並請求被告移轉登記系爭不動產。至於原告是否已清償
    系爭不動產之房貸或稅費，核與原告得否請求被告移轉登記
    系爭不動產無涉。從而，迄至本件於111年4月22日言詞辯論
    終結前，被告既尚未出售「移轉」系爭不動產之所有權，則
    原告仍得終止借名登記契約，並請求被告將系爭不動產移轉
    登記予原告。是被告此部分抗辯，容有誤會。
　⒊原告先位聲明依民法第179條規定，請求被告給付305萬3,000
    元及利息，及自111年5月1日起至遷讓返還房屋之日止，按
    月給付原告4萬3,000元，為無理由：
　⑴按無法律上之原因而受利益，致他人受損害者，應返還其利
    益，雖有法律上原因，而其後已不存在者亦同，民法第179
    條定有明文。又按當事人主張之事實，經他造於準備書狀內
    或言詞辯論時或在受命法官前自認者，無庸舉證。當事人於
    自認有所附加或限制者，應否視有自認，由法院審酌情形斷
    定之。自認之撤銷，除別有規定外，以自認人能證明與事實
    不符或經他造同意者，始得為之，民事訴訟法第279條定有
    明文。
　⑵本件原告主張被告於105年5月21日起即擅自占有使用系爭不
    動產等語。被告委任之訴訟代理人黃署展律師（已於111年1
    月3日解除委任）固曾具狀陳稱：被告自105年9月起自行使
    用系爭不動產等語（見本院卷㈠第203頁）。惟被告於111年4
    月13日、111年4月22日本院言詞辯論程序當庭陳明：其之前
    委任之訴訟代理人黃署展律師並沒有跟我確認有無使用占有
    或出租系爭房屋，當時律師是依照原告的主張回應，但律師
    並沒有跟我確認這一點。且因系爭不動產現況之線路、隔間
    全部被打壞，所以我有向社區管理委員會出示兩造間之存證
    信函、借名登記契約，並申請向管委會查看隔間情況，申請
    做部分修繕整理後續才向市場出售，我只有單純進去做修繕
    整理，並沒有使用出租等語（見本院卷㈡第101頁至第102頁
    、第202頁），並提出裝潢修繕切結書及現場照片等件（見
    本院卷㈡第193頁至196頁）為證，而撤銷上開自認。原告雖
    不同意被告撤銷自認，惟觀諸被告所提出之上開裝潢修繕切
    結書記載：「本社區戶號91號17樓因與寶德建設交屋時期施
    作客變將其房屋格局全部修改（詳檢附照片），今因裝修需
    求將申請裝修施作樓地板工程，今於106年1月9日…，經管理
    中心派員陪同會勘記錄在案，並口頭告知施工單位相關法規
    及施工注意事項…。雙捷匯社區…中華民國106年2月20日」，
    佐以現場照片顯示系爭房屋內均無隔間牆面且管線外露，足
    認被告確有於106年1、2月間就系爭不動產施作樓地板工程
    ，且當時系爭不動產內為裝潢未完成之狀態，自難使用出租
    。則綜合上情，勘認被告已提出證據，證明該自認
    與事實不符，而得依前開規定予以撤銷。又原告於被告撤銷
    自認後，並未提出被告有使用占有或出租系爭不動產之相關
    證據，準此，原告主張被告使用占有、出租系爭不動產，受
    有相當於租金之不當得利應予返還一節，自屬無據。
　㈡備位部分：
　⒈原告備位聲明依民法第179條、第184條第1項前段、後段規定
    ，請求被告給付422萬9,465元及利息，為無理由：
　　原告備位聲明主張若被告已將系爭不動產移轉登記予第三人
    ，則請求被告給付系爭不動產之價金、房屋貸款、保險、裝
    潢等支出費用422萬9,465元及利息。惟查，迄至本件於111
    年4月22日言詞辯論終結前，被告均未將系爭不動產之所有
    權移轉登記予第三人，業如前述，則被告既仍為系爭不動產
    之登記名義人，且原告得請求被告將系爭不動產所有權移轉
    登記予原告，亦經本院認定如前，是原告此部分備位請求，
    自無理由。
　⒉原告備位聲明依民法第179條規定，請求被告給付原告305萬3
    ,000元及利息，為無理由：
　　承前所述，原告既未能提出相當之證據證明被告占有使用系
    爭不動產，是原告主張依民法第179條規定請求被告給付占
    有使用系爭不動產之不當得利，亦為無理由。
六、綜上所述，原告依借名登記法律關係及民法第179條規定，
    請求被告移轉登記系爭不動產所有權予原告，為有理由，應
    予准許。逾上開範圍之請求，則無理由，應予駁回。
七、另原告雖陳明願供擔保，請准宣告假執行，然本件原告勝訴
    部分係命被告為移轉登記之意思表示，依土地登記規則第27
    條第4款規定，原告於判決確定時，得單獨向地政機關申請
    辦理移轉登記。且強制執行法第130條第1項規定：「命債務
    人為一定之意思表示之判決確定或其他與確定判決有同一效
    力之執行名義成立者，視為自其確定或成立時，債務人已為
    意思表示」，本件既屬命被告為移轉系爭不動產所有權意思
    表示之判決，其意思表示於判決確定時，視為已為意思表示
    ，如許宣告假執行，將使意思表示之效力提前發生，即與上
    開法條規定不合，是此部分原告假執行之聲請，於法不合，
    且無必要，自應駁回之。又原告請求遷讓返還系爭不動產及
    金錢給付部分之訴既經駁回，其假執行之聲請亦失所附麗，
    不予准許，均應駁回。
八、本件事證已臻明確，兩造其餘攻擊、防禦方法及所提之證據
    ，經本院審酌後認對判決結果不生影響，爰不一一論述，附
    此敘明。
九、本院審酌本件移轉登記系爭不動產所有權之部分原告全部勝
    訴，僅就請求遷讓返還系爭不動產、相當於租金之不當得利
    、損害賠償之部分敗訴，然就該敗訴部分之系爭不動產遷讓
    返還部分與上揭移轉登記之訴訟標的相同且於同一聲明併為
    請求，而相當於租金之不當得利、損害賠償則屬附帶請求，
    原本就不須繳納裁判費，故依民事訴訟法第79條規定，命訴
    訟費用全部由被告負擔。
中　　華　　民　　國　　111 　年　　6 　　月　　8 　　日
                  民事第七庭    法　官　莊哲誠
以上正本係照原本作成。
如對本判決上訴，須於判決送達後20日內向本院提出上訴狀。如
委任律師提起上訴者，應一併繳納上訴審裁判費。
中　　華　　民　　國　　111 　年　　6 　　月　　8 　　日
                                書記官　尤秋菊